臺灣臺中地方法院刑事判決　　　　　　　　　　　　九十一年度訴字第一二九號
　　公　訴　人　臺灣臺中地方法院檢察署檢察官
　　被　　　告　甲○○原名王.
　　被　　　告　乙○○
右列被告因妨害自由案件，經檢察官提起公訴（九十一年度偵字第一四一五九號），
本院判決如左：
    主  文
甲○○、王文顧均無罪。
    理  由
一、本件公訴意旨略以：因被告王文顧（現改名為甲○○，以下均稱甲○○）與告訴
    人陳國禎（現改名為己○○，以下均稱己○○）有買車貸款糾紛，不思合法途徑
    解決，竟夥同其弟即被告乙○○、不知真實姓名年籍綽號「肉圓」及另一名不知
    真實姓名年籍綽號「肉圓」及另一名不知真實姓名年籍之男子，共同基於剝奪他
    人行動自由之犯意聯絡，於九十年六月十二日（起訴書誤載為十一日）晚上八時
    四十分許，在台中市○○路與青海路口，以渠等四人所搭乘自用小客車將己○○
    所駕駛自用小客車攔下，四人下車後隨即圍住己○○，被告甲○○及乙○○並分
    別對己○○恐嚇「車子有問題，你跟我走，否則就會挨打！」、「最好跟著我們
    走，否則會不知如何死！」等語，致使己○○心生畏懼，而聽從被告甲○○等人
    要求，由被告甲○○駕駛己○○所駕駛自用小客車，己○○坐於右前座，而「肉
    圓」於後座監控，乙○○則駕駛另一部自用小客車載其他人緊跟在後，將己○○
    強行載往被告甲○○位在台中市○○區○○街四十九號丁○○○大廈住處之管理
    室，經討價還價後，被告甲○○要求己○○須購買車輛貸款負責賠償新台幣（下
    同）六萬元，否則無法善罷干休，己○○無奈，遂以行動電話告知其友人庚○○
    ，並請求其籌借六萬元，庚○○因路況不熟，偕同戊○○共同至前揭管理室，將
    三萬元現金交予被告甲○○，其餘不足部分，被告甲○○又脅迫己○○再簽發面
    額三萬元之本票一張，「否則不得離開」、「現在不簽的話沒有關係，以後在路
    上還是可以找到你！」及「假如不簽的話，我還是有辦法叫你把錢吐出來！」等
    語，使己○○行無義務之事，簽發三萬元之本票一張予被告甲○○，而剝奪己○○之行動自由。嗣於九十年八月七日下午五時許，在台中市○○路六十三號三樓
    一品萱茶亭，為警當場查獲被告甲○○、乙○○及不知之林江豪持上開本票欲向
    己○○兌換現金，並扣得上揭本票一紙。案經台中市警察局移送偵辦；因認被告
    甲○○、乙○○共同涉犯刑法第三百零二條第一項之妨害自由及第三百零四條之
    強制等罪嫌云云。
二、按犯罪事實應依證據認定之，無證據不得推定其犯罪事實；不能證明被告犯罪者
    ，應諭知無罪之判決，刑事訴訟法第一百五十四條、第三百零一條第一項分別定
    有明文。又認定不利於被告之事實，須依積極證據，苟積極證據不足為不利於被
    告事實之認定時，即應為有利於被告之認定，更不必有何有利之證據；認定犯罪
    事實所憑之證據，雖不以直接證據為限，間接證據亦包括在內，然而無論直接或
    間接證據，其為訴訟上之證明，須於通常一般之人均不致有所懷疑，而得確信為
    真實之程度者，始得據為有罪之認定，若其關於被告是否犯罪之證明未能達此程
    度，而有合理性懷疑之存在，致使無從形成有罪之確信，根據「罪證有疑，利於
    被告」之證據法則，即不得遽為不利於被告之認定。再事實之認定，應憑證據，
    如未能發現相當證據，或證據不足以證明，自不能以推測或擬制之方法，以為裁
    判之基礎，最高法院分別著有三十年上字第八一六號、七十六年台上字第四九八
    六號判例可資參照。次按，告訴人之告訴，係以使被告受刑事訴追為目的，是其
    陳述是否與事實相符，仍應調查其他證據以資審認，始得為被告不利之認定，最
    高法院五十二年台上字第一三００號判例意旨亦可參照。再按，刑法第三百零二
    條第一項之妨害自由罪，係以私行拘禁或其他非法之方法剝奪人之行動自由為成
    立要件，是除私行拘禁外，須非法拘束他人身體，使其行動不能自由而言，如其
    行為或不行為之自主性並未喪，尚與所謂剝奪行動自由之情形不同。
三、本件公訴人認被告甲○○、乙○○涉有上開妨害自由、強制罪嫌，無非係以右揭
    犯罪事實，業據被害人己○○於警訊及偵查中指訴甚詳，且經證人庚○○、戊○○、林江豪結證屬實，並有本票一張及贓物領據等附卷可稽，資為論據。訊據被
    告甲○○、乙○○固坦承有帶領告訴人己○○至上開管理室簽發本票之事實，惟
    堅詞否認有何共同妨害告訴人己○○行動自由或以脅迫使被害人行無義務之情事
    ，被告甲○○辯稱：這是買車貸款糾紛，告訴人己○○是售車業務員，將我買車
    的貸款由安泰銀行轉給財資企業股份有限公司，讓我多付十二萬元，己○○並由
    此賺取高額佣金。當天晚上在青海路與上石路遇到己○○，我請己○○到我住處
    的管理室協商，我開己○○的車子，己○○坐在旁邊，並未強迫或恐嚇己○○，
    且當時己○○之朋友庚○○在場，若己○○不願意可請其朋友報警處理，是己○○自己願意與我們回去解決問題。．．．是己○○同意與我各分攤一半損失（即
    六萬元），並叫他朋友庚○○拿三萬元現金到管理室給我，當時管理員及主委均
    在場，若是強迫己○○，不可能帶他到我們大樓管理室處理，我沒有強迫己○○
    簽本票，若有強迫，他可以在事後馬上報警，何以事隔二個月後才報警等語；被
    告乙○○則以：我沒有恐嚇己○○，我向己○○說快點和我哥哥處理事情（指貸
    款事宜），當時馬路上有很多人，己○○是自願上車，我沒有強迫己○○簽本票
    等語，以資為辯。
四、經查：
（一）告訴人己○○原係裕民汽車股份有限公司之汽車銷售業務員，於九十年一月間
      被告甲○○曾向其訂購ＮＩＳＳＡＮ、ＣＥＦＲＯ二００一年份三千西西黑色
      自小客車一輛，此為雙方所是認，並有裕民汽車股份有限公司編號第八九五五
      五九號訂購合約書（訂購日期載明為九十年一月九日）一紙在卷可稽，該汽車
      總價為一百零九萬元，就其中之八十萬元辦理汽車貸款事宜，告訴人己○○原
      先係向安泰銀行作汽車貸款（利率為百分之九），嗣因安泰銀行審查未通過，
      即未經被告甲○○之同意，即將貸款事宜轉給財資企業股份有限公司辦理（九
      十年一月二十日之附條件買賣契約書上載明換算利率為百分之十五．五），其
      間利率之計算有明顯之增加，且未經被告甲○○同意，此為告訴人己○○所自
      認，是以，被告甲○○辯稱其與告訴人己○○間係有買車貸款之糾紛，確有其
      事，合先敘明。
（二）次查，九十年六月十二日晚上八時四十分許，告訴人己○○原本與其朋友即證
      人庚○○相約在庚○○上石路附近住處見面，嗣庚○○因未見到己○○依約前
      來，於下樓查看時，發現告訴人己○○與被告甲○○、乙○○二人在上石路與
      青海路口商議事情，己○○告知伊有事要處理，要求庚○○先離開，此經證人
      庚○○於本院九十一年六月十九日審理時供述明確，且與被告二人所述相符，
      然證人庚○○之前於警訊及偵查時均未供出此一事實，是以證人庚○○一開始
      即明知告訴人己○○是與被告二人前去處理事情，並非至同日晚上十時許己○○打行動電話要求伊代為籌錢時始知情，故證人庚○○之證詞，之前有相當大
      之隱瞞，且有維護告訴人己○○之情形，其可信度已有疑義。且告訴人己○○
      與證人庚○○不但在前往被告二人住處管理室前碰過面，且自由交談後，告訴
      人才隨同前去解決債務問題，並未見被告以何非法方法剝奪告訴人行動自由之
      情事；再者，庚○○若原因先因顧慮己○○之安全而不敢報警，然至遲在己○○要求其代為籌錢並知己○○當時所在地點時，即可盡速報警，帶同警員前往
      營救己○○才是。反觀，被告二人若係以恐嚇或不法手段強行逼迫告訴人己○○解決債務糾紛，其二人如何會帶同告訴人己○○回到渠等住處之一樓管理室
      商議，且於協商有結果後，告訴人己○○再以電話告知證人庚○○其所在地，
      而全然不怕警方之查緝？再參以證人丙○○於本院九十一年六月二十一日之證
      詞係稱：「我是英豪保全公司派駐丁○○○大廈（註：被告二人居住處）社區
      之管理員，我是九十年三月至九十年七月在那裡全職，案發當日，我看到被告
      甲○○、乙○○及王靜雯（被告二人之姐姐）及一位陳先生（即己○○）坐在
      管理室的沙發，他們好像在談陳先生賣車給甲○○，陳先生污了好多錢，而且
      車子有問題，陳先生都避不見面，我有聽到於九十年六月十二日被甲○○遇到
      （己○○），依我觀察並沒有妨害陳先生自由的情形，因為甲○○還有買菸及
      飲料請陳先生，他們說話並沒有大聲爭吵，但我發覺陳先生有一直打電話給他
      的朋友，等了一段時間，陳先生的朋友才來，至於有無簽本票，我並不清楚。
      當場王靜雯有一直跟陳先生抱怨買車事宜，我還記得事後車行主管偕同陳先生
      到被告二人家裡拜訪道歉．．．後來陳先生及他的朋友就離開了。」等語，管
      理員丙○○與雙方均無恩怨，應無偏坦任何一方之顧慮，由其證詞，益見被告
      二人所辯要求告訴人己○○至渠等住處管理室協商汽車貸款糾紛事宜，並非無
      據，且亦未見有如何妨害告訴人自由之情事。
（三）至於證人庚○○、戊○○固證稱見到被告二人要求告訴人己○○簽發三萬元之
      本票，否則不讓渠等離開云云，然現場係某大廈之管理室之公共場所，人來人
      往，若有不法情事，不僅可以大聲呼救，並有要求管理員報警處理，況告訴人
      等共有三人，被告二人又如何不讓告訴人等離開？縱或如告訴人所述，則告訴
      人被迫簽下本票離開後，應立即報警處理，何以未為，直至事隔近二個月後，
      在告訴人通知被告二人前去一品萱茶亭交付現金以換回本票之際，才一舉報警
      查緝，此顯不合常情。綜觀上情，本件主要係以告訴人己○○之指述為證據，
      惟告訴人之指訴已有上開不合理之處，而簽發本票之原因，不一而足，持有他
      人簽發之本票本身，並不當然得以認定發票人係出於非自願而簽發，而告訴人
      己○○與被告甲○○間確實有因購車貸款發生糾紛之情事，姑不論其債務金額
      究為多少（告訴人己○○亦自承貸款利率不同，利息多少自會有差額）？本案
      尚難僅憑被害人即告訴人己○○之唯一指訴，遽以認定被告甲○○、乙○○有
      何共同妨害自由、使人行無義務之事之犯行。此外，復查無其他積極證據足資
      證明被告甲○○、乙○○有何妨害自由、使人行無義務之事之犯行，其被訴前
      揭犯罪應屬不能證明，揆諸首揭規定及判例意旨，爰均為無罪判決之諭知。
據上論斷，應依刑事訴訟法第三百零一條第一項，判決如主文。
本案經檢察官張添興到庭執行職務。
中      華      民       國    九十一    年    十一    月    二十二     日
                                         臺灣臺中地方法院刑事第七庭
                                             法  官  曾  佩  琦
右正本證明與原本無異。
如不服本判決，應於送達後十日內向本院提出上訴狀 （須附繕本） ，上訴於台灣高
等法院台中分院。
                                             書記官
中      華      民       國    九十一    年    十一    月    二十二     日
